【裁判字號】    99,上訴,480
【裁判日期】    991007
【裁判案由】    殺人未遂等
【裁判全文】
臺灣高等法院臺南分院刑事判決         99年度上訴字第480號
上  訴  人  臺灣嘉義地方法院檢察署檢察官
被      告  甲○○
指定辯護人  本院公設辯護人  乙○○
上列上訴人因殺人未遂等案件，不服臺灣嘉義地方法院九十七年
度訴字第七四二號中華民國99年3月31日第一審判決（起訴案號
：臺灣嘉義地方法院檢察署九十七年度偵字第二七八號），提起
上訴，本院判決如下：
    主  文
上訴駁回。
    理  由
一、公訴意旨略以：被告甲○○為「百味香食品工業股份有限公
    司」之總經理，經營酒品製造。告訴人丙○○則係交趾陶工
    作者。被告委託告訴人丙○○燒製交趾陶酒瓶而有生意往來
    。因被告要求告訴人丙○○傳授交趾陶之製作技術遭拒，復
    向告訴人丙○○要求共同合夥至台南縣白河鎮另行覓地設廠
    製作交趾陶，仍為告訴人丙○○所拒後，遂懷恨在心，明知
    告訴人丙○○所有址設嘉義縣中埔鄉和美村中山新村476號
    之「漢唐交趾陶工廠」與其相連之476之1號、477號、478號
    建物均係現有人居住之住宅，竟仍基於放火燒燬現供人使用
    之住宅及殺人之犯意，於民國96年2月5日凌晨3時許，至告
    訴人丙○○所有址設嘉義縣中埔鄉和美村中山新村476號之
    「漢唐交趾陶工廠」門外玄關處，利用476號、476之1號、
    477號、478號住宅內之居民熟睡之際，以火點燃自備之玉山
    高梁酒瓶及沾有石油促燃劑之毛巾，致火勢一發不可收拾，
    迅速由工廠大門玄關蔓延至毗鄰之476之1號、477號、478號
    等住戶，告訴人丙○○所有之「漢唐交趾陶工廠」西側模具
    間、成品展示間、廁所、廚房之天花板、牆壁均燒燬，大門
    上方屋頂之鐵皮及鐵架橫樑扭曲變形，客廳之桌椅茶几均嚴
    重受燒，而476之1號、477號、478號等住戶後方加蓋之鐵皮
    屋天花板亦全部受燒炭化，因認被告涉犯刑法第173條第1項
    之放火燒燬現供人使用之住宅罪嫌及同法第271條第2項、第
    1項之殺人未遂罪嫌。
二、按被告以外之人於審判外陳述，雖不符刑事訴訟法第159條
    之1至之4之規定，而經當事人於審判程序同意作為證據，法
    院審酌該言詞陳述或書面陳述作成時情況，認為適當者，亦
    得為證據；當事人、代理人或辯護人於法院調查證據時，知
    有同法第159條第1項不得為證據之情形，而未於言詞辯論終
    結前聲明異議者，視為有前項之同意，同法第159條之5定有
    明文。本件被告及辯護人對於檢察官所舉所有書面證據及原
    審提示證據之證據能力，已於原審及本院表明均同意列為證
    據，本院審酌該等供述證據之取得過程並無瑕疵，與本件待
    證事實間復具有相當之關聯性，自得採為證據。
三、按犯罪事實應依證據認定之，無證據不得認定犯罪事實；另
    不能證明被告犯罪者，應諭知無罪之判決，刑事訴訟法第一
    百五十四條第二項、第三百零一條第一項分別定有明文。又
    刑事訴訟法上所謂認定犯罪事實之證據，係指足以認定被告
    確有犯罪行為之積極證據而言，該項證據自須適合於被告犯
    罪事實之認定，始得採為斷罪資料；而認定不利於被告之事
    實，須依積極證據，苟積極證據不足為不利於被告事實之認
    定時，即應為有利於被告之認定，更不必有何有利之證據。
    另認定犯罪事實所憑證據，雖不以直接證據為限，間接證據
    亦包括在內；而告訴人之告訴，係以使被告受刑事訴追為目
    的，是其陳述是否與事實相符，仍應調查其他證據以資審認
    （詳最高法院二十九上字第三一０五號、三十年上字第八一
    六號、五十二年台上字第一三００號判例可參）。又按刑事
    訴訟法第一百六十一條已於九十一年二月八日修正公布，其
    第一項規定：檢察官就被告犯罪事實，應負舉證責任，並指
    出證明之方法。因此，檢察官對於起訴之犯罪事實，應負提
    出證據及說服之實質舉證責任。倘其所提出之證據，不足為
    被告有罪之積極證明，或其指出證明之方法，無從說服法院
    以形成被告有罪之心證，基於無罪推定之原則，自應為被告
    無罪判決之諭知。（最高法院九十二年台上字第一二八號判
    例參照）。
四、本件公訴人認被告涉有前述放火燒燬現供人使用住宅及殺人
    未遂等罪嫌，無非以告訴人丙○○於警詢及偵查中具結之指
    述、證人即告訴人丙○○之妹丁○○於警詢及偵查中具結之
    證述、證人韓啟東於偵查中具結之證述及嘉義縣消防局火災
    原因調查報告書摘要1份、火災現場照片12張、內政部消防
    署火災證物鑑定報告書1份、內政部警政署刑事警察局鑑定
    書1份、臺灣嘉義地方法院檢察署檢察官勘驗筆錄1份、告訴
    人丙○○提供之火災現場光碟1片、扣案之黑色外套1件、玉
    山高梁酒1瓶、火災現場破碎玻璃酒瓶之瓶頸1批等為主要論
    據。
五、訊據被告堅決否認有為上揭犯行，辯稱：不是我做的，我和
    告訴人在此事發生之前是很要好的，告訴人幫助我做生意，
    我怎麼可能會去放火，我沒有放火的動機，不能因為衣服上
    的破洞就說我去放火等語。
六、經查：
(一)證人即告訴人丙○○經警方詢問其是否有可疑縱火嫌犯，除
    指述與其有生意往來之被告，因於案發前曾要求伊傳授製作
    交趾陶技術，及要求共同經營交趾陶，均遭伊拒絕，又於火
    災發生後，異於平常而於一大早送早餐給告訴人及其家人吃
    ，涉有重嫌外，尚提及三年前與伊有民事訴訟糾紛之二廠商
    許聰德、洪源益之2人具有嫌疑，其中洪源益更曾口出威脅
    言語（見警卷第10頁）等語。是告訴人丙○○僅基於自身經
    歷之事實，臆測被告有犯罪之動機而為犯罪行為人，並非親
    自目擊被告犯罪之經過，且其指述涉有縱火嫌疑者，又非僅
    被告一人，自難因其上開臆測，即為被告不利之認定。況關
    於被告曾要求共同經營交趾陶一事，告訴人丙○○於原審審
    理時陳稱：「若被告要入股，我曾經答應過，對於入股的錢
    ，我是要求被告要將錢匯到我的帳戶，但被告後來沒有實現
    。」，嗣又陳稱「（到底你有無拒絕被告入股之事?）有。
    」（原審卷(一)第125頁），則告訴人丙○○對於被告未入股
    一事，究係係因被告未依其要求匯款至其帳戶，致遭其拒絕
    ，抑或因告訴人自始拒絕始未入股，前後竟為不一之陳述，
    則被告是否有如告訴人所述「被告先前有要求與告訴人雙方
    合作，共同經營交趾陶生意及要求告訴人傳授技術予被告，
    遭告訴人拒絕，因而縱火」之犯罪動機，實不無可疑。
(二)證人丁○○雖於警詢證述被告火災前對伊有跟蹤、騷擾之追
    求之情，遭伊拒絕等語。然於原審審理時竟又翻異前詞，改
    稱「應該是在火災後跟蹤的」及「那是在路上碰到的，也不
    算跟蹤，因為當初我沒有想到這種情況」（原審卷(一)第134-
    135頁）等語。據此證人丁○○對於被告是否有跟蹤及跟蹤
    之時間究竟係火災發生前或火災發生後之親身經歷事項，竟
    為前後不一之證述，則被告是否有如證人丁○○所證之為追
    求證人丁○○而跟蹤、騷擾，進而縱火等情，即非無疑。況
    告訴人丙○○尚陳稱：「（案發之前被告是否有經常到你家
    吃飯?）有，通常一個星期到我家三、四次，如果有留下吃
    飯幾乎都是吃晚餐比較多。」，證人丁○○亦證稱：被告常
    常在我家待很久，所以在吃飯時間我們會問被告是否要吃飯
    。」（原審卷(一)第125、135頁）等語。依上開告訴人丙○○
    及證人丁○○姐妹之證述，被告於案發前經常與其二姐妹吃
    飯，甚至在吃飯時間，告訴人姐妹會主動詢問被告是否要吃
    飯，衡情被告與告訴人丙○○姐妹之交情匪淺，亦難認其有
    縱火之動機，又以告訴人姐妹與被告互動之頻繁（一星期到
    告訴人家中三、四次），被告果真欲追求證人丁○○，並不
    乏機會表白，何需以跟蹤、騷擾之方式為之？益徵證人丁○○證稱被告火災前對伊有跟蹤、騷擾之情，要屬子虛。從而
    告訴人丁○○推論被告為本件縱火行為，委無足採。
(三)本件案發後，經嘉義縣消防局人員至現場履勘，調查火災發
    生原因，根據「現場殘存縱火用之玻璃瓶碎片及含有石油促
    燃劑之碎毛巾等跡證，研判起火原因應以人為縱火之可能性
    較大」，有卷附火災原因調查報告書摘要（警卷第19頁）、
    現場照片（警卷第20至25頁）、內政部消防署編號962026號
    火災證物鑑定報告（警卷第26頁）可按。然警方經訪查及調
    閱火災當天晚上現場及鄰近之監視錄影帶，均查無可疑為嫌
    犯之人，亦未發現被告及被告之車子有進出告訴人工廠之情
    形，業據證人即警員林文瑞、林國祥於原審審理證述明確（
    原審卷(一)第215頁、原審卷(二)第47、48頁）。又為蒐集相關
    證據，本件曾自96年3月14日至96 年4月12日期間對被告（
    0000000000）、告訴劉人丙○○（0000000000）及證人丁○○（0000000000）之電話監聽，惟亦查無涉犯縱火罪之跡證
    ，此有臺灣嘉義地方法院檢察署中華民國96年3月8日96年嘉
    檢慎平聲監(續)宇第000227號通訊監察書、監察名冊、監聽
    譯文表可參（本院卷第150-164頁），告訴人又指述：被告
    於本件案發後，將財產全部脫產云云，並舉證人即嘉義縣警
    察局中埔分局小隊長戊○○為證，惟查證人戊○○證稱：「
    說有脫產，是後來我印象中是聽他們說甲○○有在賣一塊土
    地」等語（本院卷第188頁背面），然被告案發後縱有出售
    土地之情事，並不當然係為脫產，並進而推論被告即為本件
    之縱火嫌犯。告訴人所陳「苟被告未犯本件故意縱火犯罪，
    何需脫產之有?」云云，純為個人臆測之詞，並無可採。
(四)警方依據告訴人丙○○之指述，自被告之自小客車扣得被告
    於案發當日所穿著有破洞之黑色外套1件及玉山高梁酒瓶1支
    ，為證人韓啟東於偵查中、證人林文瑞於原審審理時證述綦
    詳（偵查卷第30頁、原審卷(一)第214頁），而上開黑色外套
    經鑑定後檢出微量汽油成分，另檢出陶斯松（Chlorpyifos
    農藥）成分，有內政部警政署刑事警察局96年3月7日刑鑑字
    第0960024669號鑑定書可稽，陶斯松為有機磷類殺蟲劑，非
    芳香烴也非烯烴類，有光華化學股份有限公司九十八年十二
    月四日光仁字第98089號函可參（原審卷(一)第270頁），並無
    汽油成分。又「火災現場所扣得之碎玻璃瓶頸，原為玉山高
    梁酒」，而上開被告車上所扣之玉山高梁酒1瓶「瓶蓋上印
    有墨綠色之玉山山峰圖樣，與勘驗標的（火災現場破碎瓶頸
    ）之瓶蓋圖樣相同。且勘驗標的二之玉山高梁酒瓶，其酒標
    貼紙亦印右紅底白字之「玉山」及「甘冽醇厚」等文字，貨
    號條碼為000000000000（貨號條碼前五碼為71158，最末碼
    為1，中間條碼已無法辨識），前5碼與最末碼均與勘驗標的
    （火災現場破碎瓶頸）之貨號條碼相同。」，經證人韓啟東
    於偵查中證述明確（偵查卷第30頁），亦經臺灣嘉義地方法
    院檢察署檢察官勘驗屬實，製有勘驗筆錄1份在卷可稽（偵
    查卷第48頁）。查：
  1.火災現場起火點所採得之酒瓶碎片、碎毛巾驗得有汽油類促
    燃劑之成分，有卷附內政部消防署編號第962026號火災證物
    鑑定報告可憑（警卷第26頁），然該類促燃劑之來源係以一
    般市售車用92、95及98無鉛汽油以及酒精汽油等為主，其化
    學物質主要成分為C4～C12之芳香及稀類化合物，有內政部
    消防署98年4月30日消署調字第0980008389號函覆說明及所
    附之「車用無鉛汽油規範」可參（原審卷(一)第92-94頁），
    則該汽油類促燃劑之來源廣泛，易於取得，是以扣案被告所
    有之外套，雖亦檢出微量汽油成分，有內政部警政署刑事警
    察局96年3月7日刑鑑字第0960024669號鑑定書可參（警卷第
    27頁），尚不能因此認定與被告有何關連。
  2.本件扣案黑色外套經當庭勘驗並實際測量及拍照存證之結果
    ，外套背面有一直徑約一公分之小洞，該小洞旁有一大洞（
    本院卷第198、203-208頁），「小洞係因抽煙之煙頭引起，
    大洞則係承辦員警剪下準備鑑定之用」等語，業據被告陳明
    在卷。該外套上之大洞，外觀上有裁剪之痕跡，有照片三幀
    可稽（本院卷第203-205頁）。被告陳稱係承辦員警剪下準
    備鑑定之用，尚可採信。是該外套上之大洞即與本件火災無
    關。上開外套經送驗後，檢出微量汽油，且原審送鑑定時，
    係採整件衣物加熱後以活性碳條吸附方式處理，故無法確認
    微量汽油之分布情形，另送驗時懷疑使用乙醇（俗稱酒精）
    縱火劑，經取外套袖口處另為分析，惟亦未檢出。再倘本案
    黑色外套破洞產生之原因係由熱源造成，因外觀型態均大同
    小異，無法逕予認定係由何種燃燒態樣所致，亦有內政部警
    政署刑事警察局98年5月11日刑鑑字第0980056838號函附卷
    可參（原審卷(一)第89頁）。且警方扣得被告之黑色外套，係
    案發後經警約談，被告所主動提供（警卷第3頁），應認距
    離案發已有相當時間，實難僅因被告案發當日所穿著之黑色
    外套經驗出有微量汽油及外觀上有破洞，即認與本件火災有
    關。
  3.扣案玉山高梁酒瓶與火災現場所扣得之碎玻璃瓶頸，固無論
    酒標貼紙之文字、圖樣均相同，其貨號條碼之前5碼與最末
    碼亦相同。然自91年1月1日起至96年2月5日止，相同條碼之
    玉山高梁酒共由臺灣菸酒股份有限公司隆田酒廠生產000000
    00瓶，有該公司97年12月25日台菸酒酒字第0970028190號函
    在卷可按（原審卷(一)第61頁），上開酒類既於五年內生產逾
    五千萬瓶之數量，持有之人自不在少，自難以被告持有與案
    發現場所遺留下來之酒瓶碎片包裝圖案、文字及條碼均相同
    之酒瓶，即為被告不利之認定。
(五)證人林文瑞雖於原審審理時證稱：其於案發後扣到被告之黑
    色外套時，有拿起來聞聞看，有汽油的味道，且是新的痕跡
    等語，惟其後經辯護人質以如何判斷新舊痕跡，其答以：感
    覺看不出有被洗過的樣子。又經辯護人質以聞外套時是否有
    將整件外套拿出來聞，則答以：我是靠近聞一下，沒有把外
    套拿出來聞（原審卷(一)第215、217頁）。惟本件扣案黑色外
    套無法認係被告縱火之證據，已如上述，況依照證人林文瑞
    上開證述，其所謂新痕跡，究竟係指多久以前發生之痕跡，
    亦不明確，更非即與案發時間點有必然關係；又嗅覺事涉人
    之感官知覺，並非絕對精準，本件自不得僅以證人林文瑞主
    觀嗅覺為據，認定上開外套係被告穿著至現場縱火之證據，
    從而即認定被告係縱火之人。
(六)被告經法務部調查局施以測謊，就被告所稱：本案其未到案
    發現場放火等語，經測試無情緒波動之反應，研判未說謊；
    且（測謊之結果）研判並未受所檢測事件案發時間與實施測
    謊時間相距久暫之影響，此有法務部調查局98年11月2日調
    科參（南）字第09800545290號測謊報告書及所附測謊鑑定
    過程參考資料在卷及99年7月22日調科參（南）字第0990031
    0090號函可按（原審卷(一)第256-263頁、本院卷第74-75頁）
    。又被告於案發之九十六年二月五日凌晨並未出門，業據證
    人即被告之前妻莊女儉證稱：「二月四日晚間我先生晚上九
    點多回家．．．，大約在十點左右我們就上樓休息，被告就
    沒有再出去，隔天早上被告六點多才出門。」、「因為我們
    有三台車在半夜要北上，我必須要起來幫他們開大門，我起
    床幫他們開大門，有看到被告在睡覺」等語（原審卷(一)第13
    7-138頁），參以99年2月5日凌晨3時14分至18分被告住家之
    監視器，亦未拍到被告出門之畫面，有照片五張可佐（本院
    卷第113-116頁），益證被告辯稱其案發時在家中睡覺，並
    未為本件縱火行為一節，並非子虛，應可憑採。被告於案發
    時間既居家並未出門，本件火災即難認與其有關。
(七)上訴意旨另以：被告於民國96年2月5日凌晨6時許，首次購
    買3人份早餐前往告訴人住處，並目擊告訴人工廠兼住處燒
    燬後之慘狀，自語「為何會火燒，為何會這樣」等語一節。
    縱令屬實，因事涉被告與告訴人姐妹之交情深淺，外人實難
    查知其動機，然本件既查無被告縱火之證據，自不能以被告
    有上開行為，因而推斷被告舉止異常，有本件縱火行為。從
    而，告訴人請求再將被告送刑事警察局測謊，其測謊問題增
    加：「被告有無在96年2月5日上午6時購買早餐參份，前往
    告訴人住處，請告訴人吃」云云，即無必要（被告對於上時
    間購買早餐欲拿給告訴人姐妹食用一節，並不否認）。又本
    件就公訴人所舉之證據，均不足以證明被告涉犯放火及殺人
    未遂犯行，已如上述。告訴人聲請對告訴人丙○○及證人丁○○、莊女儉測謊，以查明告訴人丙○○、證人丁○○之證
    詞即被告確因入股不成發生嫌隙，及對丁○○追求不成而不
    悅，與莊女儉就被告於案發時間究竟有無離家外出之證詞真
    實性，本院亦認無必要，併予敘明。
七、綜上所述，就公訴人所舉之證據，尚不足以證明被告涉犯本
    件放火及殺人未遂犯行，基於無罪推定之原則，自應為被告
    無罪判決之諭知。
八、原審基於以上相同之理由，而諭知被告無罪判決，經核並無
    違誤。上訴意旨，求予撤銷改判，為無理由，應予駁回。
九、至台灣雲林地方法院檢察署移送原審併辦意旨（97年度偵字
    第8364號、98年度偵字第204號），認所移送被告之犯罪事
    實與本件犯罪事實具有想像競合犯之裁判上一罪關係，為法
    律上之同一案件，於原審請求併案審理等語。惟原審已對被
    告本件所涉犯罪事實為無罪諭知，並於原判決敘明無從併辦
    ，應退回原移送檢察官依法處理，附此敘明。
據上論結，應依刑事訴訟法第368條，判決如主文。
本案經檢察官許美女到庭執行職務。
中    華    民    國    99    年    10    月     7    日
                  刑事第六庭    審判長法  官  董武全
                                      法  官  林英志
                                      法  官  孫玉文
以上正本證明與原本無異。
檢察官如不服本判決應於收受送達後10日內向本院提出上訴書狀
，其未敘述上訴理由者，並得於提起上訴後10日內向本院補提理
由書（均須按他造當事人之人數附繕本）「切勿逕送上級法院」
。
                                      書記官  王薇潔
中    華    民    國    99    年    10    月     7    日

司法院資訊處製作；財團法人民間司法改革基金會備份。
